臺灣彰化地方法院民事判決
110年度訴字第900號
原      告  陳自修

追加原告    陳日新
            陳騰芳
共      同
訴訟代理人  蔡順居律師
被      告  陳見福
            陳春輝
共      同
訴訟代理人  張家豪律師
上列當事人間請求拆屋還地事件，本院於民國111年8月2日言詞
辯論終結，判決如下：
    主  文
一、被告陳見福應將坐落彰化縣○○鄉○○段000地號土地上，如附
    圖（即彰化縣二林地政事務所收件日期文號110年11月24日
    二土測字第2227號土地複丈成果圖）所示編號A1部分面積16
    7.29平方公尺之地上物、編號A3部分面積226.09平方公尺之
    地上物均拆除，並將該部分土地返還原告。
二、原告其餘之訴駁回。
三、訴訟費用由被告陳見福負擔。
    事實及理由
壹、程序方面（本件所有原告以下合稱原告，所有被告以下合稱
    被告，單指一人則逕稱其姓名）：
    陳自修起訴原聲明：被告等應將彰化縣○○鄉○○段000地號土
    地（下稱系爭土地），如本院卷第15頁所示A部分面積715平
    方公尺（位置與面積以實測為準）地上物拆除，並將土地交
    還予陳自修及共有人陳日新、陳騰芳等語；嗣於民國111年6
    月2日以民事準備書狀追加其餘共有人陳日新、陳騰芳為原
    告，並更正聲明：被告應將系爭土地，如附圖（即彰化縣二
    林地政事務所收件日期文號110年11月24日二土測字第2227
    號土地複丈成果圖）所示，A1部分面積167.29平方公尺鐵皮
    工廠及A3部分226.09平方公尺樓房拆除，並將土地交還予原
    告等語。經查：
  一、按訴狀送達後，原告不得將原訴變更或追加他訴，但請求
      之基礎事實同一者、該訴訟標的對於數人必須合一確定時
      追加其原非當事人之人為當事人，不在此限，民事訴訟法
      第255條第1項第2、5款分別定有明文。所謂該訴訟標的對
      於數人必須合一確定者，即為必要共同訴訟，如原告起訴
      時，未以該數人一同起訴或被訴，在固有必要共同訴訟，
      其當事人為不適格；在類似必要共同訴訟，追加其中一人
      或數人為當事人，其訴訟標的仍為一個，僅當事人增加而
      已，應許原告於原訴之訴訟程序中，追加原非當事人之人
      為當事人（包括原告及被告），以期當事人之適格，或以
      一訴解決多數人間之紛爭。又各共有人對於第三人，得就
      共有物之全部，為本於所有權之請求；但回復共有物之請
      求，僅得為共有人全體之利益為之，民法第821條定有明
      文。是部分共有人起訴請求回復共有物時，所受之本案判
      決對於他共有人亦有效力。如部分共有人共同起訴，該訴
      訟標的對於共同訴訟之各人，在法律上必須合一確定，為
      類似必要共同訴訟（最高法院81年度台上字第2769號判決
      要旨參照）。查陳自修原依民法第767條第1項、第821條
      先請求被告拆屋還地；嗣於追加其餘共有人陳日新、陳騰
      芳為原告，並為前揭聲明。核陳日新、陳騰芳為追加原告
      提起追加之訴，與原起訴之基礎事實同一，且與原訴有合
      一確定必要，屬類似必要共同原告，揆諸前揭說明，陳日
      新、陳騰芳追加為原告部分，符合民事訴訟法第255條第1
      項第2、5款規定，於法並無不合，自應許之。
  二、復按不變更訴訟標的，而補充或更正事實上或法律上之陳
      述者，非為訴之變更或追加，民事訴訟法第256條亦有明
      文。查原告訴請拆除建物及返還之土地之位置、範圍於測
      量後為事實上之補充、更正如前揭聲明，並非訴之變更，
      併此敘明。
貳、兩造陳述：
  一、原告主張：
　　㈠坐落系爭土地為伊共有，詎被告違法建築，以其等如附圖
      編號A1、A3所示之地上物（下分別稱為A1地上物、A3地上
      物，合稱為系爭地上物）占有使用系爭土地面積167.29平
      方公尺、226.09平方公尺，經多次交涉均無法達成協議，
      爰依民法第767條、第821條之規定提起本件訴訟等語。
　　㈡並聲明：被告應將系爭土地，如附圖所示，A1部分面積167
      .29平方公尺鐵皮工廠及A3部分226.09平方公尺樓房拆除
      ，並將土地交還予原告。　
　二、被告辯稱：
　　㈠於49年間，陳見福與其兄弟姊妹共有彰化縣○○鄉○○段000地
      號土地（下稱435號土地），原告父親即訴外人陳膺華則
      所有系爭土地，因系爭土地屬袋地無路可通行，陳膺華遂
      向435號土地全體共有人提出互換土地之協議，將系爭土
      地與435號土地之部分互易，435號土地全體共有人均同意
      此協議（下稱互易契約）；陳膺華據此遂於66年間於435
      號土地南側興建磚造建物（門牌號碼：彰化縣○○鄉○○路○○
      段000號），陳見福則於88年間搭建系爭地上物，陳春輝
      未出資興建系爭地上物，雙方數十年來均未遭對方請求拆
      除並返還土地。甚至陳自修還與陳見福於107年7月18日簽
      訂協議書（本院卷第81頁，下稱系爭協議書），約定陳見
      福於系爭土地上之樓房南面牆板延線分割至435號土地至
      太平路由東往西劃界，以符合雙方土地使用現況，分割後
      面積增減以每坪新臺幣（下同）3萬元找補。因此原告不
      得反於互易契約及系爭協議書之約定，而請求伊拆屋還地
      ，伊屬有權占有。
　　㈡又陳見福係基於與陳膺華互易契約而興建系爭地上物，主
      觀上無故意或重大過失，且原告多年來早已知悉此情事未
      提出異議，依民法第796條第1項前段之規定，原告不得請
      求移去或變更系爭地上物，原告請求伊拆除系爭地上物，
      尚屬無據等語。
　　㈢並聲明：原告之訴駁回。
參、本院之判斷：
　一、本件原告主張系爭土地為原告所共有，系爭地上物占用系
      爭土地如附圖所示A1部分面積167.29平方公尺及A3部分22
      6.09平方公尺，系爭地上物現均為被告使用，435號土地
      為被告共有等情，業據原告提出系爭土地及435號土地登
      記謄本、被告戶籍謄本為證（本院卷第33至第47頁）；並
      如附圖所示，亦經本院會同兩造及彰化縣二林地政事務所
      於111年1月5日至現場勘驗屬實，有現場簡圖及現場照片
      存卷可憑（本院卷第97頁至第105頁），復為被告所不爭
      執，此部分之事實，堪信為真實。
　二、原告主張被告為系爭建物之所有人或事實上處分權人，有
      無理由？
　　㈠按房屋之拆除，為事實上之處分行為，未經辦理所有權第
      一次登記之建物，僅所有人或有事實上處分權之人，方有
      拆除之權限（最高法院97年度台上字第1101號判決要旨參
      照）。復按土地所有人以其土地上未經所有權第一次登記
      之建物係無權占有土地為由，請求拆屋還地者，對於其所
      起訴之對象即被告，就該建物享有所有權或事實上處分權
      之事實，應負舉證之責任。倘原告未能舉證證明此項事實
      ，縱被告就其抗辯事實不能舉證，或其舉證尚有疵累，亦
      應駁回原告之訴（最高法院91年度台上字第1909號判決要
      旨參照）。
　　㈡經查系爭地上物為陳見福於88年間所出資興建，為兩造所
      不爭執（本院卷第166頁），故陳見福為系爭地上物之所
      有人，而有拆除權限，即堪認定。
　　㈢原告另主張陳春輝亦為系爭地上物之原始起造人云云，則
      為被告所否認。原告並未提出相關證據以實其說，卷內亦
      無確切證據足供參佐，難認陳春輝就系爭地上物享有所有
      權或事實上處分權。據此系爭地上物固現為陳見福、陳春
      輝使用，然陳春輝對系爭地上物並無拆除之權利，則原告
      請求陳春輝拆屋還地之部分，即無理由，未能准許，應予
      駁回。
　三、被告抗辯：陳見福有權占有系爭土地，有無理由？
　　㈠按所有權人對於無權占有或侵奪其所有物者，得請求返還
      之，民法第767條前段定有明文。又按以無權占有為原因
      ，請求返還所有物之訴，被告對原告就其物有所有權存在
      之事實無爭執，而僅以非無權占有為抗辯者，原告於被告
      無權占有之事實，無舉證責任，被告應就其取得占有，係
      有正當權源之事實證明之；如不能證明，則應認原告之請
      求為有理由（最高法院72年度台上字第1552號判決、第25
      16號判決、85年度台上字第1120號判決要旨參照）。經查
      系爭土地為原告共有，系爭地上物占用系爭土地如附圖所
      示A1部分面積167.29平方公尺及A3部分226.09平方公尺等
      情，已如前述。從而被告僅以非無權占有為抗辯，自應就
      其取得占有係有正當權源之事實證明之。
　　㈡被告抗辯：於49年間親陳膺華曾與435號土地全體共有人協
      議訂定互易契約，陳自修並於107年7月18日與陳見福就系
      爭土地與435號土地協議分割，以符合土地使用現況，分
      割後面積增減以每坪3萬元找補云云，並提出系爭協議書
      為證。惟查迄言詞辯論終結前，被告未提出其他證據佐證
      陳膺華曾與435號土地全體共有人訂定互易契約；對此被
      告並自承：無法提出互易契約之確切文件，只能以系爭協
      議書第2點作為當初雙方有互易契約的意思表示的證明等
      語（本院卷第166頁）。然觀諸系爭協議書之立協議書人
      欄位，僅有陳自修及陳見福之簽名，未見系爭土地與435
      號土地其他共有人簽名蓋章，難認系爭土地其餘共有人陳
      騰芳、陳日新就系爭協議書內容與陳見福達成協議。復參
      酌兩造在本院調解程序亦未能就系爭協議書內容即「面積
      增減以每坪3萬元找補」達成調解（本院卷第81頁、第151
      頁至第155頁），足徵原告主張除陳自修外，陳騰芳、陳
      日新並未同意或授權陳自修簽署系爭協議書等語，並非無
      據。從而被告既未能舉證有互易契約之存在，兩造復未就
      系爭協議書內容達成協議，被告前揭抗辯，自無足採。
　　㈢被告另抗辯系爭地上物為越界建築，應有民法第796條規定
      之適用，不得拆除云云。惟：
　　　⒈按土地所有人建築房屋非因故意或重大過失逾越地界者
        ，鄰地所有人如知其越界而不即提出異議，不得請求移
        去或變更其房屋，98年1月23日修正後之現行民法第796
        條第1項前段定有明文。又按規定修正後之民法第796條
        規定，於民法物權編修正施行前土地所有人建築房屋逾
        越地界，鄰地所有人請求移去或變更其房屋時亦適用之
        ，民法物權編施行法第8條之3亦有明文。
　　　⒉首查，就A3地上物言，按民法第796條第1項規定所謂土
        地所有人建築房屋逾越疆界，係指土地所有人在其自己
        土地建築房屋，僅其一部分逾越疆界者而言；若其房屋
        之全部建築於他人之土地，則無該條之適用（最高法院
        28年渝上字第634號判決、104年度台上字第2387號判決
        要旨參照）。查A3地上物係全部建築在系爭土地上，如
        附圖所示，復為兩造所不爭執於前；顯然並非僅其一部
        分逾越疆界者，如前揭說明，自無民法第796條第1項規
        定之適用。
　　　⒊次查，就A1地上物言，固係整體建物之部分逾越疆界而
        占用系爭土地，然亦與民法第796條規定未符：
　　　　⑴按民法第796條乃為解決鄰地建築房屋因一時疏忽或不
          知逾越疆界之相鄰關係而設，是當以非因故意或重大
          過失而越界建築者，始足當之。查本件被告抗辯係基
          於互易契約或系爭協議書而使用該部分土地云云，核
          諸所謂互易契約或系爭協議書難認有效存在，業經認
          定如前，而陳見福明知越界猶建築A1地上物，已難認
          非因故意或重大過失逾越地界。
　　　　⑵次按所謂知其越界而不即提出異議，不得請求移去或
          變更其建築物，係指鄰地所有人於土地被越界建築當
          時明知而不即時反對，不得於事後請求拆除建築物而
          言。是越界建築之規定，其適用必以房屋於建築過程
          中，鄰地所有權人已發現越界之事實，而未於相當時
          間內提出異議者始有適用，如其於房屋建築完成後方
          才知悉者，要無適用之餘地。又訴訟之一方當事人主
          張他造明知越界建築而未即時異議者，應就此事實負
          舉證責任（最高法院83年度台上字第605號、81年度
          台上字第938號民事判決意旨參照）。查被告並未證
          明原告於A1地上物興建之際，確已知悉該建物占用系
          爭土地，而未即時提出異議，即難認本件情形與修正
          後民法第796條第1項前段之規定相符，則被告以前開
          規定主張原告不得訴請拆屋還地，自乏所據。
　　㈣綜上，被告迄言詞辯論終結前既未舉證證明系爭地上物占
      用系爭土地如附圖編號A1、A3部分，已得系爭土地所有權
      人即原告之同意，或有其他合法使用之權利；卷內亦無確
      切證據足以參佐，難認系爭地上物占用系爭土地存有正當
      權源。
肆、綜上所述，原告依民法第767條第1項、第821條之規定，請
    求陳見福將如附圖所示編號A1部分面積167.29平方公尺地上
    物及A3部分面積226.09平方公尺地上物均拆除，將該部分系
    爭土地返還予原告，為有理由，應予准許。原告其餘請求則
    無理由，應予駁回。
伍、本件事證已臻明確，兩造其餘攻擊防禦方法及證據，經核與
    判決結果不生影響，爰不予調查及一一論列，併此敘明。
陸、據上論結，本件原告之訴一部為有理由，一部為無理由，爰
    依民事訴訟法第79條，判決如主文。
中　　華　　民　　國　　111 　年　　8 　　月　　26　　日
                  民事第一庭  法  官  徐沛然
以上正本係照原本作成。
如對判決上訴，應於判決送達後20日內向本院提出上訴狀。如委
任律師提起上訴者，應一併繳納上訴審裁判費。
中　　華　　民　　國　　111 　年　　8 　　月　　26　　日
                              書記官  游峻弦
附圖：彰化縣二林地政事務所收件日期文號110年11月24日二土 
       測字第2227號土地複丈成果圖。